ACORDAO-COMPLETO-2534579

ACÓRDÃO 2020/2022 ATA 13/2022 - SEGUNDA CÂMARA

VISTOS, relatados e discutidos estes autos de tomada de contas especial instaurada pela Secretaria Nacional de Segurança Pública do Ministério da Justiça e Segurança Pública, relativa ao Convênio 114/2001, celebrado entre o Fundo Nacional de Segurança Pública e o Estado do Amapá, cujo objeto foi a aquisição de veículos, equipamentos e material de consumo, além da construção do Centro de Polícia Interativa do Bairro de Congós,
ACORDAM os Ministros do Tribunal de Contas da União, reunidos em Sessão da 2ª Câmara, com base no art. 212 do Regimento Interno do TCU e diante das razões expostas pelo Relator, em:
9.1 arquivar o processo, sem julgamento de mérito, por estarem ausentes os pressupostos de constituição e de desenvolvimento válido e regular;
9.2 notificar o Estado do Amapá e a Secretaria Nacional de Segurança Pública do Ministério da Justiça e Segurança Pública a respeito deste acórdão.

TOMADA DE CONTAS ESPECIAL. instaurada pela Secretaria Nacional de Segurança Pública, em desfavor de Eder Geraldo Abreu (CPF: 428.663.406-04) e Secretaria de Estado da Justiça e Segurança Pública do Governo do Estado do Amapá (CNPJ: 04.243.026/0001-11), em razão de não comprovação da regular aplicação dos recursos repassados por meio do Convênio 115/2001, registro Siafi 423839 (peça 8), firmado entre o Ministério da Justiça, por intermédio daquela Secretaria, e o Governo do Estado do Amapá (CNPJ: 00.394.577/0001-25), e que tinha por objeto aquisição de veículos, armamentos, equipamentos de comunicação, material de consumo, bem como na construção de núcleos da polícia interativa

Segunda Câmara

3. Responsável: Estado do Amapá (CNPJ 00.394.577/0001-25)

13.1. Ministros presentes: Bruno Dantas (Presidente), Augusto Nardes e Antonio Anastasia (Relator).
13.2. Ministro-Substituto convocado: Marcos Bemquerer Costa.
13.3. Ministro-Substituto presente: André Luís de Carvalho.

ANTONIO ANASTASIA

Este processo trata de tomada de contas especial instaurada pela Secretaria Nacional de Segurança Pública do Ministério da Justiça e Segurança Pública, relativa ao Convênio 115/2001, celebrado entre o Fundo Nacional de Segurança Pública e o Estado do Amapá, cujo objeto foi a aquisição de veículos, equipamentos e material de consumo, além da construção do Centro de Polícia Interativa do Bairro de Congós.
2. A SecexTCE, por meio da instrução de peça 156, ratificada por seus dirigentes (peças 157 e 158) , bem como pelo Ministério Público (peça 159) , propõe fixar novo e improrrogável para que o Estado do Amapá recolha o débito apurado, nestes termos:
"INTRODUÇÃO
Cuidam os autos de tomada de contas especial instaurada pela Secretaria Nacional de Segurança Pública, em desfavor de Eder Geraldo Abreu (CPF: XXX.663.406-XX) e Secretaria de Estado da Justiça e Segurança Pública do Governo do Estado do Amapá (CNPJ: 04.243.026/0001-11) , em razão de não comprovação da regular aplicação dos recursos repassados por meio do Convênio 115/2001, registro Siafi 423839 (peça 8) , firmado entre o Ministério da Justiça, por intermédio daquela Secretaria, e o Governo do Estado do Amapá (CNPJ: 00.394.577/0001-25) , e que tinha por objeto 'aquisição de veículos, armamentos, equipamentos de comunicação, material de consumo, bem como na construção de núcleos da polícia interativa'.
HISTÓRICO
Em 20/6/2011, com fundamento na IN/TCU 71/2012, alterada pela IN/TCU 76/2016 e DN/TCU 155/2016, o dirigente da instituição Secretaria Nacional de Segurança Pública autorizou a instauração da tomada de contas especial (peça 91) . O processo foi registrado no sistema e-TCE com o número 2799/2019.
O Convênio 115/2001, registro Siafi 423839, foi firmado no valor de R$ 3.191.683,52, sendo R$ 2.234.500,00 à conta do concedente e R$ 957.183,52 referentes à contrapartida do convenente. Teve vigência de 8/11/2001 a 30/12/2002, com prazo para apresentação da prestação de contas em 28/2/2003. Os repasses efetivos da União totalizaram R$ 2.234.500,00 (peças 11, 22 e 48) .
A prestação de contas e complementações enviadas foram analisadas por meio dos documentos constantes no processo (peças 55, 56, 60, 74-76, 80, 82, 83, 88, 89 e 100) .
O fundamento para a instauração da Tomada de Contas Especial, conforme consignado na matriz de responsabilização elaborada pelo tomador de contas, foi a constatação da seguinte irregularidade: 
'5.1 Não comprovação da boa e regular aplicação dos recursos federais repassados ao Governo do Estado do Amapá, em face da omissão no dever de prestar contas dos valores transferidos, no âmbito do convênio descrito como 'AQUISICAO DE VEICULOS, ARMAMENTOS, EQUIPAMENTOS DE COMUNICACAO, MATERIAL DE CONSUMO, BEM COMO NA CONSTRUCAO DE NUCLEOS DA POLÍCIA INTERATIVA', no período de 8/11/2001 a 30/12/2002, cujo prazo encerrou-se em 28/2/2003. Insuficiência/ausência de elementos fáticos para comprovar a boa e a regular aplicação dos recursos repassados. Não consecução dos objetivos pactuados.'
Os responsáveis arrolados na fase interna foram devidamente comunicados e, diante da ausência de justificativas suficientes para elidir a irregularidade e da não devolução dos recursos, instaurou-se a tomada de contas especial.
No relatório (peça 132) , o tomador de contas concluiu que o prejuízo importaria no valor original de R$ 1.506.440,73, imputando-se a responsabilidade à Secretaria de Estado da Justiça e Segurança Pública do Governo do Estado do Amapá/AP, na condição de convenente, e Eder Geraldo Abreu, na condição de gestor dos recursos.
Em 27/9/2019, a Controladoria-Geral da União emitiu o relatório de auditoria (peça 133) , em concordância com o relatório do tomador de contas. O certificado de auditoria e o parecer do dirigente do órgão de controle interno concluíram pela irregularidade das presentes contas (peças 134 e 135) .
Em 4/10/2019, o ministro responsável pela área atestou haver tomado conhecimento das conclusões contidas no relatório e certificado de auditoria, bem como do parecer conclusivo do dirigente do órgão de controle interno, manifestando-se pela irregularidade das contas, e determinou o encaminhamento do processo ao Tribunal de Contas da União (peça 136) .
Em instrução preliminar (peça 140) , a partir dos elementos constantes nos autos e do exame das ocorrências, foi proposta a citação do Estado do Amapá (CNPJ: 00.394.577/0001-25) , na condição de contratado/convenente, em decorrência da não comprovação do aporte da contrapartida pactuada do convênio.
O diretor da SecTCE/D5, com anuência do Secretário (peças 141-142) , apresentou pontual ajuste naquela proposta, relativo ao afastamento do débito alusivo às despesas com material permanente (R$ 147.009,60) e de consumo (R$ 202.908,01) e, consequentemente, à correção do valor do débito apontado na citação do ente estadual.
O Ministro-Relator determinou a citação nos termos propugnados pelo titular da subunidade (peça 143) , tendo o responsável sido regularmente notificado.
ANÁLISE DOS PRESSUPOSTOS DE PROCEDIBILIDADE DA IN/TCU 71/2012
Avaliação de Viabilidade do Exercício do Contraditório e Ampla Defesa
Verifica-se que, em relação ao ente estatal, não houve o transcurso de mais de dez anos desde o fato gerador sem que tenha havido a notificação do responsável pela autoridade administrativa federal competente (art. 6º, inciso II, c/c art. 19 da IN/TCU 71/2012, modificada pela IN/TCU 76/2016) , uma vez que o fato gerador da irregularidade sancionada ocorreu em 30/12/2002, e o responsável foi notificado sobre a irregularidade pela autoridade administrativa competente conforme abaixo:
Estado do Amapá foi notificado por meio do ofício datado de agosto/2003 encaminhado ao então Secretário de Estado da Justiça e Segurança Pública (peça 57) .
Valor de Constituição da TCE 	
	Verifica-se, ainda, que o valor atualizado do débito apurado (sem juros) em 1/1/2017 é de R$ 1.181.394,69, portanto superior ao limite mínimo de R$ 100.000,00, na forma estabelecida conforme os arts. 6º, inciso I, e 19 da IN/TCU 71/2012, modificada pela IN/TCU 76/2016. 
OUTROS PROCESSOS/DÉBITOS NOS SISTEMAS DO TCU COM OS MESMOS RESPONSÁVEIS
	Informa-se que foram encontrados processos no Tribunal com o mesmo responsável - Governo do Estado do Amapá:
	Processos

	Processo 001.066/2007-4 [DEN, encerrado, 'NÃO CUMPRIMENTO AO DECRETO Nº 5296/2004, POR PARTE DO GOVERNO DO ESTADO DO AMAPÁ, EM REALIZAÇÃO DE OBRAS PÚBLICAS']
Processo 006.291/2009-7 [REPR, encerrado, 'REFERENTE À REQUERIMENTOS DIVERSOS PLEITEANDO A MAJORAÇÃO DO ADICIONAL DE INSALUBRIDADE']
Processo 014.014/2006-7 [TCE, encerrado, ' - POSSÍVEIS IRREGULARIDADES NA EXECUÇÃO DO CONVÊNIO N. 48/1999 (SIAFI 383600) , CELEBRADO ENTRE O ESTADO DO AMAPÁ E A SUFRAMA, OBJETIVANDO A EXECUÇÃO DO PROJETO DE IMPLANTAÇÃO E OPERACIONALIZAÇÃO DA FÁBRICA-ESCOLA DE PESCA, ENVOLVENDO TAMBÉM A AQUISIÇÃO DE EQUIPAMENTOS']
Processo 018.833/2006-4 [TCE, encerrado, ' - CONVÊNIO N. 049/1999 (SIAFI 383729) , CELEBRADO ENTRE O GOVERNO DO ESTADO DO AMAPÁ E A SUFRAMA, OBJETIVANDO A EXECUÇÃO DO PROJETO DE IMPLANTAÇÃO DA FÁBRICA ESCOLA DE MOBILIÁRIO, NA CIDADE DE MACAPÁ/AP']
Processo 012.097/2007-9 [TCE, encerrado, ' - CONVERSÃO EM PROCESSO DE TOMADA DE CONTAS ESPECIAL, POR FORÇA DO Acórdão 551/2007-TCU-Plenário, OBJETIVANDO APURAR POSSÍVEIS IRREGULARIDADES NA EXECUÇÃO DE CONVÊNIOS FIRMADOS ENTRE O FUNDO NACIONAL DE SAÚDE E A SECRETARIA DE ESTADO DA SAÚDE DO AMAPÁ']
Processo 002.483/2006-3 [TCE, encerrado, 'APURAÇÃO DE IRREGULARIDADES QUANTO À PRESTAÇÃO DE CONTAS DO CONVÊNIO N. 66/1999 (SIAFI 383598) , PELO GOVERNO DO ESTADO DO AMAPÁ DE RECURSOS DA SUFRAMA, PARA A EXECUÇÃO DO PROJETO ECOTURISMO NO CURIAÚ - ENTORNO DA ÁREA DE LIVRE COMÉRCIO DE MACAPÁ/SANTANA. ']
Processo 002.008/2011-4 [REPR, encerrado, 'PREGÃO PRESENCIAL Nº 026/2007-SEED. CONTRATAÇÃO DE SERVIÇOS DE VIGILÂNCIA PATRIMONIAL DESARMADA']
Processo 012.001/2008-6 [RL, encerrado, 'BR-156/AP - CONSTRUÇÃO FERREIRA GOMES - OIAPOQUE']
Processo 034.390/2013-8 [TCE, aberto, 'Tomada de contas especial instaurada em desfavor do IMAP e do senhor Maurício Oliveira de Souza, em função da não execução do objeto do convênio n. 004/2007 (601842) . Processo n. 54350.000338/2011-8']
Processo 014.530/2014-7 [TCE, aberto, 'Programa Atenção à Saúde do Trabalhador. Exercícios: 2006, 2008 e 2009']
Processo 007.529/2014-7 [SCN, encerrado, 'Ofício nº 0139/2014-P, de 2/4/2014, do Pres. da Comissão de Seguridade Social e Família da Câmara dos Deputados, encaminhando a Proposta de Fiscalização e Controle nº 134/2013 (PFC 134/2013) , da Dep. Nilda Gondim, solicitando auxílio do TCU na fiscalização da aplicação dos recursos repassados ao Governo do Amapá relativo à construção do Centro de Atendimento à Mulher e à Família, em Santana-AP']
Processo 027.822/2014-1 [TCE, encerrado, 'Tomada de Contas Especial instaurada em cumprimento ao subitem 9.1 do Acórdão 2581/2014-TCU-Plenário, para apuração de ocorrência de dano decorrente da não consecução dos objetivos pactuados por meio do convênio 529/PCN/2007, celebrado entre o Ministério da Defesa e o Governo do Estado do Amapá, tendo como executora a Secretaria da Justiça e da Segurança Pública do Estado do Amapá (Sejusp/AP) ']
Processo 011.479/2020-5 [TCE, aberto, 'TCE instaurada pelo (a) Conselho Nacional de Desenvolvimento Científico e Tecnológico em razão de Omissão no dever de prestar contas, Acordo de cooperação técnica Processo 000730/2018-26 , firmado com o/a CONSELHO NAC DE DESENV CIENT E TECNOLOGICO, função CIENCIA E TECNOLOGIA, que teve como objeto Megalitos e Arte Rupestre entre os Tiriyó: uma abordagem etnoarqueológica - Bolsa de DCR nº 35Processo 072019/2012-8, Bolsista: Manuel João do Maio Calado (nº da TCE no sistema: 573/2019) ']
Processo 004.597/2017-6 [TCE, aberto, 'TERMO DE COMPROMISSO Nº 799/2007 (SIAFI 633063) . OBJETO: AÇÃO DE DRENAGEM PARA O CONTROLE DE MALÁRIA EM PORTO GRANDE/AP']
Processo 004.521/2017-0 [TCE, aberto, 'TOMADA DE CONTAS ESPECIAL, TERMO DE COMPROMISSO Nº 798/2007, SIAFI 633025.  OBJETO: EXECUÇÃO DA AÇÃO DE DRENAGEM PARA   CONTROLE DE MALÁRIA NO MUNICÍPIO DE PEDRA BRANCA/AP']
Processo 029.025/2020-6 [TCE, aberto, 'TCE instaurada pelo (a) Caixa Econômica Federal (mandatária no (a) Secretaria Especial de Agricultura Familiar e Desenvolvimento Agrário) em razão de Não comprovação da regular aplicação dos recursos repassados pela União, Contrato de repasse CR.NR.0114208-91, firmado com o/a MINISTERIO DO DESENVOLVIMENTO AGRARIO - PRONAF, Siafi/Siconv 410416, função AGRICULTURA, que teve como objeto CONSTRUÇÃO DE UMA CENTRAL DE ABASTECIMENTO NO MUNICÍPIO DE PORTO GRANDE - FASE I (nº da TCE no sistema: 885/2018) ']
Processo 039.567/2020-6 [TCE, aberto, 'TCE instaurada pelo (a) Caixa Econômica Federal (mandatária no (a) MINISTÉRIO DO TURISMO) em razão de Não comprovação da regular aplicação dos recursos repassados pela União, Contrato de repasse CR.NR.0171295-56, firmado com o/a MINISTERIO DO TURISMO, Siafi/Siconv 516625, função COMERCIO E SERVICOS, que teve como objeto APOIO A PROJETOS DE INFRA-ESTRUTURA TURÍSTICA - APOIO A PROJETOS DE INFRA-ESTRUTURA TURÍSTICA EM MUNICÍPIOS - NO ESTADO DO AMAPÁ - AUTORIZADO PELO OFÍCIO MTUR Nº 0314/2004 (nº da TCE no sistema: 1584/2018) ']
Processo 045.411/2020-4 [TCE, aberto, 'TCE instaurada pelo (a) FUNDO NACIONAL DE SAÚDE - MS em razão de Não comprovação da regular aplicação dos recursos repassados pela União, Convênio 2608/2007, firmado com o/a MINISTERIO DA SAUDE, Siafi/Siconv 617819, função SAUDE, que teve como objeto AMPLIACAO E REFORMA DO HOSPITAL DAS CLÍNICAS DR ALBERTO LIMA (nº da TCE no sistema: 2433/2018) ']
Processo 020.015/2018-6 [TCE, aberto, 'TCE instaurada pelo (a) FUNDO NACIONAL DE SAÚDE - MS em razão de Não comprovação da regular aplicação dos recursos repassados pela União, função SAUDE, para atendimento à/ao Recursos financeiros repassados pelo Ministério da Saúde à Secretaria de Estado de Saúde/AP, na modalidade Fundo à Fundo, Conta Corrente nº 54.570-8 SIA SUS, Agência nº 3575-0, do Banco do Brasil. (nº da TCE no sistema: 683/2017) ']
Processo 036.470/2019-8 [TCE, aberto, 'TCE instaurada pelo (a) Secretaria Nacional de Segurança Pública em razão de Não comprovação da regular aplicação dos recursos repassados pela União, Convênio 114/2001, firmado com o/a FUNDO NACIONAL DE SEGURANCA PUBLICA, Siafi/Siconv 423838, função SEGURANCA PUBLICA, que teve como objeto AQUISICAO DE VEICULOS, ARMAMENTOS, EQUIPAMENTOS DE COMUNICACAO, MOVEISE UTENSILIOS, MATERIAL DE CONSUMO, BEM COMO A CONSTRUCAO DE NUCLEOS DAPOLICIA INTERATIVA. (nº da TCE no sistema: 2316/2019) ']
Processo 002.301/2020-2 [TCE, aberto, 'TCE instaurada pelo (a) Secretaria Especial de Cultura em razão de Não comprovação da regular aplicação dos recursos repassados pela União, Convênio 42000157200700549, firmado com o/a MINISTERIO DA CIDADANIA, Siafi/Siconv 623097, função CULTURA, que teve como objeto OBJETO: APOIO AO PROJETO: TEIA CULTURAL. (nº da TCE no sistema: 3167/2019) ']

Informa-se que foi encontrado débito imputável ao responsável Estado do Amapá no banco de débitos existente no sistema e-TCE:
	Débitos inferiores

	2381/2019 (R$ 46.901,88) - Dano inferior ao limite de instauração da TCE cadastrado

A tomada de contas especial está, assim, devidamente constituída e em condição de ser instruída.
EXAME TÉCNICO			 
Na instrução precedente (peça 140) , com o ajuste do pronunciamento do diretor da SecTCE/D5, com anuência do Secretário (peças 141-142) , houve a delimitação da responsabilidade pelo débito consignado nestas contas, envolvendo a apuração dos fatos, a identificação do responsável e a quantificação do dano ao erário, dando ensejo à sua proposta de citação. A proposta foi realizada nos seguintes termos:
'Irregularidade: não comprovação do aporte da contrapartida pactuada do convênio descrito como 'aquisição de veículos, armamentos, equipamentos de comunicação, material de consumo, bem como na construção de núcleos da polícia interativa'.
Conduta: não comprovar a aplicação dos recursos da contrapartida no objeto do instrumento em questão. 
Nexo de causalidade: a não comprovação da aplicação dos recursos da contrapartida resulta na utilização indevida dos recursos federais transferidos para substituir as despesas que deveriam ser custeadas com os recursos do convenente, resultando em presunção de prejuízo ao erário. 
Culpabilidade: não há excludentes de ilicitude, de culpabilidade e de punibilidade; é razoável supor que o administrador responsável pela pessoa jurídica tinha consciência da ilicitude de sua conduta; era exigível conduta diversa da praticada, qual seja, aplicar os recursos da contrapartida na forma pactuada no instrumento.'
Conforme Despacho de Conclusão das Comunicações Processuais (peça 152) , as providências inerentes às comunicações processuais foram concluídas.
Da defesa do Estado do Amapá
O ente estadual apresentou, por meio de seu Procurador do Estado, suas alegações de defesa e juntou, em anexo à defesa, cópia de alguns documentos adiante discorridos. 
Do arrazoado apresentado (peça 146) , observam-se os argumentos sintetizados a seguir.
Não houve expedição de notificação à convenente sobre a conclusão do Relatório do Tomador de Contas 8/2019/COAP/COGIR/DIAD.
O convênio foi atendido parcialmente, haja vista o fato de ter havido execução de despesas com material de consumo, permanente e obras, alcançando a finalidade do convênio, conforme o Relatório Técnico 2/2019/CPP/SEJUSP/AP.
As obras foram parcialmente executadas, mais precisamente duas das três previstas à época. As duas concluídas foram custeadas com recursos estaduais, como mencionado no Relatório de Cumprimento do Objetivo e Relatório de Justificativa do Objetivo do Convênio.
A efetividade e a concretização dos objetivos do convênio ficam evidentes por meio do Relatório Fotográfico do CIOSP Congós e do CIOSP Novo Horizonte, o qual consta como anexo ao Relatório Técnico 2/2019/CPP/SEJUSP.
Houve previsão dos materiais permanentes e de consumo da seguinte forma: a) aquisição de material permanente: veículos (motocicletas, embarcações e automóveis) , armamentos (algemas, revólveres, detector de metais) e equipamentos de comunicação; b) aquisição de material de consumo: equipamentos (fardamentos, coletes etc.) e munição. 
A defesa ressalta que, entre os bens listados na Nota Técnica CGGCF/SENASP 337/2003 como não previstos no plano de trabalho, existem materiais/bens que se enquadram como equipamentos de comunicação e de consumo, conforme previa o plano de trabalho, considerando ainda a observação de que existe a expressão 'etc', abarcando a possibilidade de aquisição de outros materiais além dos citados.
As despesas, portanto, foram aplicadas de acordo com a finalidade do convênio. Cabia à concedente, da mesma forma, o acompanhamento e a fiscalização dos gastos financeiros ocorridos durante a execução do convênio, bem como a impugnação das despesas durante essa respectiva fase, o que não ocorreu em nenhum momento, não resultando em dano.
Não existem condutas do estado que contribuíram para o não cumprimento dos compromissos assumidos no convênio. Mostra-se incontroversa a inexistência de qualquer referência à ação ou omissão que pudesse causar prejuízo ao erário, uma vez que o defendente agiu dentro de sua competência.
O defendente agiu de boa-fé, (b) confiou em seus órgãos técnicos, (c) não havia evidência de qualquer ilicitude na execução do convênio e que (d) não era razoável exigir conduta diversa, uma vez não cabe ao Estado refazer o trabalho do gestor do convênio. Logo, o Estado do Amapá deve ser excluído do rol dos responsáveis, pelo fato de não ser razoável exigir dele conduta diversa.
Há se de aplicar o princípio da intrascendência subjetiva das sanções, eis que ao Estado não pode ser atribuída responsabilidade por atos a que não deu causa, em especial, quando ao gestor é que se mostra, eventualmente - o que na hipótese não é o caso - atribuível responsabilidade pela ação ou omissão faltosas. Assim, não se pode imputar sanções que superem a dimensão estritamente pessoal do infrator e atinjam aqueles que não tenham sido causadores do ato ilícito, como, na espécie, se dá com o Estado do Amapá. 
Da eventual responsabilização imputável a gestões pretéritas não é dado, segundo entendimento consolidado no âmbito do STF, sancionar a gestão de quem foi eleito democraticamente e não foi responsável pelas dificuldades ou eventuais e supostas falhas possivelmente cometidas por gestores pretéritos.
No que tange à aplicação da contrapartida, tem-se apensa aos autos a justificativa do Núcleo Setorial de Planejamento da Secretaria de Infraestrutura do Estado do Amapá- SEINF/AP. Ressalta que a porcentagem pactuada não é de 30%, visto que o valor total pactuado do convênio é de R$ 3.191.683,52, sendo R$ 2.234.500,00 de recurso federal e R$ 957.183,52 de contrapartida do Estado. Como citado no Parecer GRUPO/CGFIS/DEAPSEG 400/2011, a concedente considera que a contrapartida corresponde a 29,99% do valor do convênio, que, para ser mais exato, corresponde exatamente a 29,989925818209% do valor do convênio, o que deve ser considerado, em caso de haver necessidade de ressarcimento.
Requer, ao final, que sejam as alegações de defesa acolhidas, para o afastamento da responsabilidade do Estado, uma vez demonstrada a ausência de culpabilidade.
Em anexo à defesa, foram juntadas cópias dos seguintes elementos:
 Ofício 330101.0076.1244.0014/2021 CPP - SEJUSP, de abril/2021, da Secretaria de Estado da Justiça e Segurança Pública do Amapá (SEJUSP/AM) ao Procurador do Estado, prestando as informações acerca do assunto e que foram elencadas nos argumentos de defesa mencionados (peça 147) ;
 Relatório do Tomador de Contas 8/2019/COAP/COGIR/DIAD, de agosto/2019 (peça 150; idêntica à peça 132 que já constava dos autos) , obtido após demanda por email da SEJUSP/AM ao Ministério da Justiça e Segurança Pública (peça 149) ;
 Relatório Técnico 2/2019/CPP/SEJUSP, de março/2019, acompanhado de documentações acerca do ajuste, além de expediente e email daquela secretaria estadual ao referido ministério, encaminhando aqueles elementos (peças 148 e 151) . O relatório e seus anexos referem-se à manifestação e documentações sobre os apontamentos feitos pelo órgão concedente, que, após o recebimento deles, expediu o mencionado relatório do tomador de contas.
Análise 
Exame preliminar quando da proposta de citação do responsável
Cabe repisar a situação fática analisada e discorrida na instrução precedente (peça 140) , e no pronunciamento do diretor que realizou ajuste pontual (peça 141) , com vistas a contextualizar a irregularidade em comento e subsidiar a análise de mérito deste feito. Transcrevem-se a seguir trechos daquele documento.
Peça 140
20.1.1.16. Logo, no presente caso, ao ente estatal persiste a responsabilização apenas pelo débito relativo à última irregularidade, qual seja, a não comprovação do aporte da contrapartida pactuada, que deve ser atribuída ao Governo do Estado do Amapá (CNPJ 00.394.577/0001-25) , uma vez que caberia àquele ente estatal realizar o aporte e não o fez. Ao gestor à época caberia comprovar a aplicação dos recursos da contrapartida, mas sua efetivação é responsabilidade do ente e não o fez. A não comprovação dela resulta na utilização indevida dos recursos federais transferidos para substituir as despesas que deveriam ser custeadas com os recursos do convenente, resultando em presunção de prejuízo ao erário.
20.1.1.17. Entende-se que o cálculo do débito no valor apurado de R$ 494.204,01 está correto, pois levou em conta a proporcionalidade dos recursos estaduais pactuados na avença (30%) e o montante da despesa realizada, que foi unicamente com os recursos federais no montante de R$ 1.647.346,70. A data do fato gerador deve corresponder à data do último dia de vigência do convênio, 30/12/2002, porquanto até aquele momento poderia ter sido aportada a contrapartida.
Peça 141
3. De acordo com as notas técnicas 337/2003 (peça 55) e 21/2008 (peça 88) , as despesas previstas no plano de trabalho e as efetivamente realizadas e pagas foram estas: 
	Meta/etapa
	Prevista no plano de trabalho
	Executada

		Federais
	Contrapartida
	Federais
	Contrapartida

	Material permanente
	1.690.448,00
	223.000,32
	147.009,60
	
	Material de consumo
	262.330,30
	52.529,70
	202.908,01
	
	Obras e instalações
	281.721,70
	681.653,50
	1.297.418,49
	
	Totais
	2.234.500,00
	957.183,52
	1.647.447,21
	
4. Houve, portanto, remanejamento de recursos da meta 'material permanente' para a meta 'obras e instalações' no importe de R$ 1.015.696,79.
5. Na nota técnica 334/2003 (peça 55) , o órgão concedente impugnou a integralidade dos gastos com obras e instalações (R$ 1.297.418,49) , bem como parte das despesas com material permanente e de consumo no importe de R$ 227.693,80 (peça 55, p. 3) , por não estarem previstas no plano de trabalho, sendo estas últimas (material permanente e de consumo) distribuídas em: material de expediente (R$83.069,45) ; suprimento de informática (R$98.321,35) ; antena parabólica (R$7.580,00) ; calculadora (R$396,00) ; aparelho telefônico (R$499,00) ; máquina fotográfica (R$7.170,00) ; gravador (R$2.980,00) ; placa de edição de vídeo (R$158,00) ; pen drive (R$900,00) ; filmadora (R$3.900,00) ; bicicleta (R$14.880,00) ; e cadeados (R$7.840,00) . Foram aprovados, portanto, R$ 123.334,92 de despesas com material permanente e de consumo.
6. A nota técnica 21/2008 (peça 88) conclui pelo não atingimento dos objetivos do convênio e manteve as glosas da nota técnica 334/2003, acrescentando o débito referente à contrapartida não aportada e ressaltando que parte das despesas com material permanente rejeitadas, no valor de R$73.000,00, refere-se à aquisição de motos sem licitação. 
7. No parecer 23/2018 (peça 100) , o órgão concedente conclui pela glosa integral dos valores federais utilizados, apontando como motivos a insuficiência/ausência de elementos fáticos para comprovar a regular aplicação dos recursos e a não consecução dos objetivos pactuados. Por conseguinte, sugeriu afastar o débito referente à contrapartida. 
8. Em vistoria feita no período 24/4/2003 a 6/5/2003, a Controladoria-Geral da União verificou que as referidas obras não estavam concluídas e que também não tinha sido emitido o termo de recebimento (peça 53, p. 5) . E não há nos autos informação alguma sobre a conclusão ou aproveitamento das obras, dando a crer que elas não foram finalizadas e de que, portanto, ocorreu desperdício total dos recursos usados em seu custeio. 
 (...) 
10. Consoante Relatório de Tomada de Contas Especial 8/2019/COAP/COGIR/DIAD (peça 132) , a responsabilidade pelas irregularidades supracitadas foi atribuída ao Sr. Eder Geraldo Abreu, Secretário de Estado da Justiça e Segurança Pública do Amapá, ocupante do cargo no período de 1/1/2003 a 25/3/2004, e à Secretaria de Estado da Justiça e Segurança Pública do Amapá, em razão da não comprovação da regular aplicação dos recursos repassados pela União, apurando-se como prejuízo o valor original de R$ 2.234.500,00, correspondente à totalidade dos recursos federais repassados pelo convênio, deduzido o valor recolhido a título de saldo do convênio. 
11. A instrução precedente, por sua vez (item 20.1.1.11) , entendeu que as irregularidades ocorridas na execução do convênio foram estas: a) ausência de funcionalidade das obras objeto do convênio, sem aproveitamento útil da parcela executada, por motivo de inexecução parcial; b) realização de despesas em itens não permitidos ou incompatíveis com o objeto; c) não comprovação da aplicação da contrapartida pactuada. O auditor instrutor entendeu, portanto, não ser possível glosar a despesa, no valor de R$ 73.000,00, relativa à compra de motocicletas, posto que a ausência de licitação, apontada como motivação pelo órgão concedente, não resulta em automático prejuízo ao erário. 
 (...) 
13. Segundo a instrução, quem deveria ter sido arrolado como único responsável pelas duas primeiras apontadas irregularidades (ausência de funcionalidade e realização de despesas em itens não permitidos) era o Sr. Raymundo (...) 
14. Nesse contexto, como o Sr. Raymundo nunca fora notificado das irregularidades, passados mais de dezoito anos dos fatos (2002 a 2021) , a instrução propõe arquivar o processo em relação a esse responsável, de modo que o débito correspondente a essas duas supostas ocorrências não pode mais ser perseguido. 
15. Assim, a instrução propõe que a citação se dê apenas em relação à contrapartida cujo aporte não restou comprovado, atribuindo a responsabilidade unicamente ao estado do Amapá. 
 (...) 
17. Concordo com a instrução (doc 67.204.609-2) , quando ela propõe o acolhimento dos R$73.000,00 referentes à aquisição de motos (nota técnica 21/2008, peça 88) , pois, realmente, a ausência de licitação não desagua em automático dano ao erário, quando não comprovada, como foi o caso, a ocorrência de sobrepreço. 
18. Por outro lado, em relação aos materiais não previstos no plano de trabalho (item 5 desta instrução) , entendo, diversamente da instrução, não existir débito, eis que, pela sua natureza, é muito provável que eles tenham sido utilizados na área de segurança pública e, dessa forma, dentro da finalidade do objeto do convênio alvo desta tomada de contas especial. Com efeito, o gasto foi realizado pela Secretária Estadual de Segurança Pública e não há nenhum indicativo de que os materiais tenham sido aplicados em despesas de outra pasta. Assim sendo, sobram apenas as irregularidades 'ausência de funcionalidade das obras' e 'não aporte de contrapartida', acatando-se integralmente as despesas com material permanente e de consumo. 
19. No entanto, o valor da contrapartida consignado ao final da instrução necessita de ajuste. É que, como foi estabelecido em 30% o percentual de participação do estado no custeio do objeto e como foram acolhidas as despesas com material permanente (R$ 147.009,60) e de consumo (R$ 202.908,01) , o débito referente à contrapartida não implementada é de R$ 104.975,28 (R$ 349.917,61 x 0,30) . 
 (...) 
23. Em que pese a conclusão, como o Sr. Raymundo não fora arrolado na presente tomada de contas especial, deixa-se de propor o mencionado arquivamento. Na instrução de mérito, todavia, perante as considerações acima, deve-se propor a exclusão do Sr. Eder Geraldo Abreu (CPF XXX.663.406-XX) da relação processual. (Grifos acrescidos; negritos originais) 
Análises dos argumentos preliminares
A ausência de notificação arguida pela defesa sobre a conclusão do relatório do tomador de contas não lhe aproveita, uma vez que a ausência de notificação do responsável na fase interna do processo de tomada de contas especial não implica vício, porquanto a fase interna constitui procedimento inquisitório de coleta de provas, assemelhado ao inquérito policial, e a fase externa, que se inicia com a autuação do processo no TCU, é que garante o direito à ampla defesa e ao contraditório (enunciado do Acórdão 653/2017-TCU-Segunda Câmara, relatado pelo Ministro Augusto Nardes) .
A tipicidade da irregularidade, com a conduta irregular do ente estatal, o nexo de causalidade e a culpabilidade foram indicados na instrução e no pronunciamento de peça 141 (descrito no item 19 desta instrução) . No que tange à responsabilidade do Estado, cabe repisar que o aporte da contrapartida pactuada é responsabilidade do ente público na condição de convenente, e a não comprovação dela resulta na utilização indevida dos recursos federais transferidos para substituir as despesas que deveriam ser custeadas com os recursos do convenente, resultando em presunção de prejuízo ao erário. Logo, sua omissão ao não fazer o aporte daqueles valores resta configurada, e a conduta diversa da praticada e esperada era que aplicasse os recursos da contrapartida na forma pactuada no instrumento. Se não o fez à época, não há nenhum óbice legal para ressarcir os cofres federais nesse momento, sendo desarrazoada seu argumento de que estaria indevidamente responsabilizando a atual gestão por ato imputável a gestões pretéritas. Conforme demonstrado, quem deve é o estado e não a gestão atual.
A alegação de que ao ente público não poderia imputar sanção que supere a dimensão estritamente pessoal também não prospera. Os débitos impostos pelo Tribunal não são sanções, mas cobrança da restituição aos cofres públicos de prejuízo cometido contra o erário, em virtude de ilícitos administrativos, no caso, da ausência do aporte da contrapartida que lhe cabia. 
Logo, as preliminares arguidas não comportam acolhimento, pelos motivos expostos acima.
Análises dos argumentos de mérito
Repisando a análise realizada pela SecexTCE, das despesas executadas e custeadas com recursos federais (o órgão repassador apontou que nada fora executado com recursos de contrapartida, não aportada) , R$ 349.917,61 foram acatadas, mais precisamente em relação ao material permanente (R$ 147.009,60) e material de consumo (R$ 202.908,01) . Em relação àquele montante, portanto, foi calculado o valor da contrapartida não implementada pelo estado, de R$ 104.975,28 (R$ 349.917,61 x 0,30) . A parcela executada da despesa em obras e instalações, de R$ 1.297.418,49, foi impugnada, por 'ausência de funcionalidade das obras', não refletindo no débito imputado ao governo estadual, relativo à contrapartida, porque seria atribuída exclusivamente ao gestor à época (este não responsabilizado à época, e pelas limitações discorridas não podendo sê-lo neste momento) . 
Todavia, se houvesse comprovação de que estas despesas em obras e instalações foram aproveitas pelo ente estatal, o débito relativo à contrapartida sofreria alteração (necessitando de ajuste) , uma vez que ele é calculado em relação ao montante das despesas executadas, acatadas e custeadas com recursos federais (o que poderia, inclusive, aumentar o débito relativo à contrapartida não aportada) . Também entraria nesse cálculo eventual valor de contrapartida que o governo estadual tivesse implementado, pois o que se busca é apontar os valores utilizados (indevidamente) dos recursos federais transferidos que substituíram as despesas que deveriam ser custeadas com os recursos do convenente. Tais considerações são hipotéticas, pois como se abordará a seguir não cabe reparo no valor do débito, uma vez que o montante de despesas executadas consideradas aprovadas permanece, e a defesa não logrou êxito em comprovar eventual aporte de contrapartida.
As alegações acerca da execução de despesas com material de consumo e permanente não serão examinadas, porquanto já foram acatadas na análise precedente destes autos. 
Quanto às despesas com obras, a defesa informa que duas das três previstas à época foram realizadas, e que elas foram concluídas com recursos estaduais, como mencionado no Relatório de Cumprimento do Objetivo e Relatório de Justificativa do Objetivo do Convênio, alcançando a finalidade do convênio, conforme o Relatório Técnico 2/2019/CPP/SEJUSP/AP e seu anexo: Relatório Fotográfico do CIOSP Congós e do CIOSP Novo Horizonte.
Cabe repisar o apontamento da CGU à época. Em vistoria feita no período 24/4/2003 a 6/5/2003, verificou-se que as obras não estavam concluídas e que também não tinha sido emitido o termo de recebimento (peça 53, p. 5) . E não havia nos autos informação alguma sobre a conclusão ou aproveitamento das obras, dando a crer que elas não foram finalizadas e que, portanto, ocorreu desperdício total dos recursos usados em seu custeio.
Passando ao exame dos documentos mencionados pela defesa, mais precisamente acerca das obras e dos recursos da contrapartida declarados como aplicados, pode-se observar o seguinte.
Relatório de Cumprimento do Objetivo e Relatório de Justificativa do Objetivo do Convênio (peça 151, p. 21-23) : relatório descritivo que registra a realização de 86% das ações do convênio e o início das obras do CIOSP bairros Novo Horizonte e Congós, que se encontravam com o percentual de 73% construídos e o restante das obras seriam realizados com recursos estaduais. Declarou o montante de R$ 1.297.418,49 em despesas com duas obras, das três previstas.
Relatório Técnico 2/2019/CPP/SEJUSP/AP (peça 151, p. 3-7) : relatório que visou trazer esclarecimentos ao ministério quando da apuração na fase interna. É um relatório descritivo que registra o seguinte: o convênio foi atendido parcialmente. Conforme se extrai do Relatório de Justificativa do Objeto do Convênio e Relatório da Execução Físico-Financeiro, até o momento da prestação de contas, as ações vinculadas ao convênio foram 86% realizadas, sendo que as duas obras executadas, CIOSP's do Novo Horizonte e Congós, encontravam-se 73% construídas. Conforme Relatório Fotográfico feito à época de conclusão das obras, estas foram concluídas e postas para funcionamento, alcançando a finalidade de melhorar a relação da força policial com a comunidade. Não faz menção a recursos de contrapartida.
Relatório Fotográfico do CIOSP Congós e do CIOSP Novo Horizonte (peça 151, p. 25-52) : registros das fachadas (frente, lateral e fundo) dos prédios indicando aquelas localidades e supostamente do interior deles. Na legenda, há indicação do ano de 2006 em relação ao segundo CIOSP.
Percebe-se a insuficiência de elementos probantes para o acatamento da despesa com obras e instalações, de R$ 1.297.418,49, pelos motivos expostos a seguir. 
A vigência do convênio foi de 8/11/2001 a 30/12/2002, e a CGU realizou inspeção in loco no início de 2003, constatando que as obras não foram concluídas. 
A defesa apresentou meras declarações desprovidas de provas consistentes. Não há elemento novo juntado ao processo. O Relatório Técnico 2/2019/CPP/SEJUSP/AP já fora objeto da análise do órgão repassador, que manteve a irregularidade atribuída à Secretaria de Estado da Justiça e Segurança Pública do Amapá, conforme relatório do tomador de contas (item 5.4 - peça 150, p. 9) . As informações contidas no Relatório do Tomador de Contas 8/2019/COAP/COGIR/DIAD são, em suma, as seguintes: a) os documentos que foram apresentados não conseguiram comprovar que o objeto do convênio foi atingido; b) a solicitação de relatórios fotográficos durante a análise do convênio não foi atendida, prejudicando a comprovação sobre a aplicação dos recursos repassados, consoante a destinação a que lhe era pertinente; c) os documentos já encaminhados e dos quais o convenente solicita a análise já foram analisados. Levando em consideração que essas informações suscitadas já foram analisadas por diversas vezes, e não tendo fato novo apresentado a ser analisado, não é oportuno à administração dispender nova análise sobre o assunto. 
Ainda que supostamente tais obras tenham sido concluídas anos após (há legenda no registro fotográfico apresentado indicando, em relação a uma delas, o exercício de 2006, ou seja, quatro anos após a vigência do convênio) , a parcela executada que não estava funcional à época (o próprio ente estatal anui com esta constatação) não pode ser considerada útil apenas com os registros fotográficos. Estes apenas são insuficiências para concluir que as obras pactuadas foram concluídas a posteriori, pois não foram apresentados os valores e a comprovação das despesas correlatas para a conclusão das obras, de maneira a demonstrar que se trata do objeto conveniado e que a complementação foi custeada mesmo com recursos do tesouro estadual, podendo as fotos se tratar de outro objeto custeado e/ou as obras terem sido concluídas por outras fontes de custeio, até mesmo por recursos de outro convênio.
Portanto, não se pode considerar que recursos estaduais (não comprovados) foram aportados (extemporaneamente) a título de contrapartida do convênio, como deseja a defesa. Se entender que as duas obras foram executadas (a partir dos registros fotográficos somente) sem considerar o efetivo implemento da contrapartida (já que não se apresentou os valores e os documentos de despesa) , ter-se-ia um ajuste no valor do débito, que seria maior do que o citado e ensejaria nova citação ao estado. Mostra-se mais razoável manter o entendimento de que aquela parcela continuou não útil, dado os elementos arrolados aos autos. 
Neste contexto, permanece a impugnação daquelas despesas e, portanto, não cabe reparo no montante das despesas executadas, acatadas e custeadas com recursos federais no convênio em exame.  
Em relação à contrapartida, a defesa informou que se encontra nos autos a justificativa do Núcleo Setorial de Planejamento da Secretaria de Infraestrutura do Estado do Amapá- SEINF/AP. Todavia tal documento não foi localizado. A defesa sequer reproduziu informações dele, tampouco trouxe elementos que comprovassem eventual implementação daquela parcela que lhe cabia.
Outro ponto questionado pela defesa é o percentual de participação do estado no custeio do objeto. Enquanto na fase interna e externa foi apontado o percentual de 30% (obtido do montante da contrapartida em relação ao montante do convênio - R$ 957.183,52 / R$ 3.191.683,52) , o governo estadual entende que seria de 29,99% ou 29,989925818209%. Trata-se, portanto, de arredondamento, a se considerar uma, duas ou mais casas decimais. A diferença é insignificante, pois resultaria num valor de R$ 34,99 a mais se adotar 30% (conforme citado) , e não 29,99% (como desejado) . Logo, não cabe acolhimento ao pleito da defesa.
Ante o exposto, persiste a irregularidade 'não comprovação do aporte da contrapartida pactuada do convênio' atribuída ao governo estadual, assim como o valor do débito.
Análise da boa-fé
A impossibilidade de se aferir a boa-fé de ente público beneficiado por transferências voluntárias justifica a fixação de novo e improrrogável prazo para o recolhimento do débito, quando sua defesa for rejeitada, conforme esposado na jurisprudência do Tribunal (Acórdão 10060/2015-TCU-Segunda Câmara, relatado pelo Ministro Raimundo Carreiro) . 
Portanto, havendo débito imputável ao Estado em processo de contas, deve-se fixar novo e improrrogável prazo para o recolhimento da dívida (art. 12, § 1º, da Lei 8.443/1992) , na hipótese de revelia do ente federado ou mesmo rejeitada a defesa apresentada, como no presente caso (Acórdão 6229/2016-TCU-Segunda Câmara, relatado pelo Ministro Vital do Rêgo) .	
Ante o exposto, a defesa não logrou êxito em elidir a irregularidade objeto de citação, ou seja, os argumentos apresentados não merecem prosperar. 
Em sendo assim, como não se pode avaliar a boa-fé de pessoa jurídica do estado, é o caso de se fixar novo e improrrogável prazo para que o Governo do Estado do Amapá efetue e comprove, perante este Tribunal, o recolhimento da quantia devida aos cofres do Tesouro Nacional.
Prescrição da Pretensão Punitiva
Vale ressaltar que a pretensão punitiva do TCU, conforme Acórdão 1441/2016-TCU-Plenário, Relator Min. Benjamin Zymler, que uniformizou a jurisprudência acerca dessa questão, subordina-se ao prazo geral de prescrição indicado no art. 205 do Código Civil, que é de dez anos, contado da data de ocorrência da irregularidade sancionada, nos termos do art. 189 do Código Civil, sendo este prazo interrompido pelo ato que ordenar a citação, a audiência ou a oitiva do responsável.
No caso em exame, ocorreu a prescrição, uma vez que a irregularidade sancionada ocorreu em 30/12/2002 e o ato de ordenação da citação se deu em 1/3/2021 (peça 142) .
CONCLUSÃO
A partir dos elementos constantes nos autos e do exame da ocorrência e da defesa descritas na seção 'Exame Técnico', foi possível verificar que a irregularidade objeto de citação persiste e, por conseguinte, o dano ao erário apurado neste processo, imputável apenas ao Estado do Amapá.
Em face da impossibilidade de se aferir a boa-fé de ente público beneficiado por transferências voluntárias, propõe-se a fixação de novo e improrrogável prazo para o recolhimento do débito, rejeitada a defesa apresentada pelo ente federado, conforme jurisprudência do TCU. 
Por fim, como não houve elementos que pudessem modificar o entendimento acerca da irregularidade em apuração, mantém-se a matriz de responsabilização anexo ao processo (peça 139) .
PROPOSTA DE ENCAMINHAMENTO
Ante o exposto, submetem-se os autos à apreciação, para envio ao Ministério Público junto ao TCU, e posterior encaminhamento ao Gabinete do Exmo. Sr. Ministro-Relator Antônio Anastasia, com a seguinte proposta:
excluir da relação processual Eder Geraldo Abreu (CPF XXX.663.406-XX) ; 
rejeitar as alegações de defesa apresentadas pelo Estado do Amapá (CNPJ: 00.394.577/0001-25) ; 
fixar novo e improrrogável prazo de 15 (quinze) dias, a contar da notificação, com fundamento no art. 12, §§ 1º e 2º, da Lei 8.443/92 e art. 202, §§ 3ª, 4º e 5º, do Regimento Interno, para que o Estado do Amapá (CNPJ: 00.394.577/0001-25) efetue e comprove, perante este Tribunal, o recolhimento das quantias a seguir especificadas aos cofres do Tesouro Nacional, atualizadas monetariamente a partir das datas indicadas até a data do efetivo recolhimento, na forma prevista na legislação em vigor.
	Data de ocorrência
	Valor histórico (R$) 

	30/12/2002
	104.975,28 

                   Valor atualizado do débito (sem juros) em 4/3/2022: R$ 323.317,38 (peça 155) cientificar o Estado do Amapá (CNPJ: 00.394.577/0001-25) de que a liquidação tempestiva do débito atualizado monetariamente saneará o processo e permitirá que as respectivas contas sejam julgadas regulares com ressalva, dando-lhe quitação, nos termos do § 4º do art. 202 do Regimento Interno do TCU, ao passo que a ausência dessa liquidação tempestiva levará ao julgamento pela irregularidade das contas, com imputação de débito a ser atualizado monetariamente e acrescido de juros moratórios nos termos do art. 19 da Lei 8.443, de 1992, e da legislação específica que rege a matéria;
autorizar, desde logo, se requerido, com fundamento no art. 26 da Lei 8.443, de 1992, c/c o art. 217, §§ 1º e 2º do Regimento Interno do TCU, o parcelamento da (s) dívida (s) em até 36 parcelas, incidindo, sobre cada parcela, corrigida monetariamente, os correspondentes acréscimos legais, fixando-lhe o prazo de quinze dias, a contar do recebimento da notificação, para comprovar, perante o Tribunal, o recolhimento da primeira parcela, e de trinta dias, a contar da parcela anterior, para comprovar os recolhimentos das demais parcelas, devendo incidir, sobre cada valor mensal, atualizado monetariamente, os juros de mora devidos, no caso do débito, na forma prevista na legislação em vigor, alertando o responsável de que a falta de comprovação do recolhimento de qualquer parcela importará o vencimento antecipado do saldo devedor, nos termos do § 2º do art. 217 do Regimento Interno deste Tribunal.
encaminhar cópia do Acórdão que vier a ser proferido ao Ministério da Justiça e Segurança Pública e ao responsável, para ciência, informando que a presente deliberação, acompanhada do Relatório e do Voto que a fundamenta, está disponível para a consulta no endereço www.tcu.gov.br/acordaos, além de esclarecer que, caso requerido, o TCU poderá fornecer sem custos as correspondentes cópias, de forma impressa."
É o Relatório.

Luiz Carlos Starling Peixoto (40135/OAB-DF), Procurador do Estado do Amapá.

Subprocurador-Geral Lucas Rocha Furtado

TOMADA DE CONTAS ESPECIAL. CONVÊNIO. MINISTÉIRO DA JUSTIÇA. ESTADO DO AMAPÁ. AQUISIÇÃO DE VEÍCULOS, EQUIPAMENTOS E MATERIAL DE CONSUMO. CONSTRUÇÃO DE POSTOS DE POLICIAMENTO COMUNITÁRIO. CITAÇÃO. LONGO PERÍODO DE QUASE DUAS DÉCADAS SEM QUE O GESTOR RESPONSÁVEL PELA EXECUÇÃO DO CONVÊNIO TENHA SIDO NOTIFICADO OU CITADO. INEXISTÊNCIA DE PROVAS DE BENEFÍCIO AO MUNICÍPIO DECORRENTE DE DESVIO DE OBJETO OU DE FINALIDADE. ARQUIVAMENTO SEM JULGAMENTO DE MÉRITO. COMUNICAÇÕES.

TOMADA DE CONTAS ESPECIAL (TCE)

Este processo trata de tomada de contas especial instaurada pelo Ministério da Justiça e Segurança Pública, relativa ao Convênio 115/2001, celebrado entre o Fundo Nacional de Segurança Pública e o Estado do Amapá, cujo objeto foi a aquisição de veículos, equipamentos e material de consumo, além da construção do Centro de Polícia Interativa do Bairro de Congós.
2. O ajuste foi firmado no montante de R$ 3.191.683,52, sendo R$ 2.234.500,00 transferidos pelo concedente (quantia efetivamente repassada em 19/11/2001, peça 11) e R$ 957.183,52 de contrapartida. Sua vigência foi de 8/11/2001 a 30/12/2002 e a prestação de contas, que deveria ocorrer até 28/2/2003, foi feita em 5/5/2003.
3. O tomador de contas (peça 132, p. 12-13) responsabilizou a Secretaria de Estado da Justiça e Segurança Pública do Amapá, por ter se beneficiado dos bens adquiridos, e seu titular à época do fim do prazo para a prestação de contas, Eder Geraldo Abreu, por não ter apresentado "documentos suficientes para comprovar a boa e regular aplicação dos recursos, causando prejuízo ao erário", que seria de R$ 2.234.500,00 (valor histórico de 19/11/2001) , devendo ser abatida do débito a quantia de R$ 728.059,27, recolhida aos cofres da União em 30/4/2003 (peça 28) .
4. No âmbito deste Tribunal, a SecexTCE, em sua primeira manifestação (peças 140 a 142) , em que prevaleceu a posição do diretor da unidade, defendeu que, na instrução de mérito, deveria ser proposta a exclusão de Eder Geraldo Abreu da relação processual, pois a gestão dos recursos foi integralmente realizada por seu antecessor, Raymundo Sérgio Borges de Almeida Andréa, que, por nunca ter sido notificado nesses 18 anos, deveria ter o processo arquivado em relação a ele. Além disso, propôs a citação do Estado do Amapá pela "não comprovação do aporte da contrapartida", no valor histórico de R$ 104.975,28 (30/12/2002) . Essa quantia foi assim obtida:
"19.	No entanto, o valor da contrapartida consignado ao final da instrução necessita de ajuste. É que, como foi estabelecido em 30% o percentual de participação do estado no custeio do objeto e como foram acolhidas as despesas com material permanente (R$ 147.009,60) e de consumo (R$ 202.908,01) , o débito referente à contrapartida não implementada é de R$ 104.975,28 (R$ 349.917,61 x 0,30) ."
5. Em sua defesa, o ente federativo apresentou, em síntese, os seguintes argumentos (peça 146) :
a)  não houve expedição de notificação à convenente sobre a conclusão do Relatório do Tomador de Contas;
b)  o convênio foi atendido parcialmente, pois houve a execução de despesas com material de consumo, permanente e obras, mas sua finalidade foi alcançada, conforme o Relatório Técnico 2/2019/CPP/SEJUSP/AP;
c)  duas obras das três obras foram executadas, tendo sido custeadas com recursos estaduais, como mencionado no Relatório de Cumprimento do Objetivo e Relatório de Justificativa do Objetivo do Convênio;
d)  a efetividade e a concretização dos objetivos do convênio ficam evidentes por meio dos relatórios fotográficos anexos ao Relatório Técnico 2/2019/CPP/SEJUSP;
e)  entre os bens listados na Nota Técnica CGGCF/SENASP 337/2003 como não previstos no plano de trabalho, existem materiais/bens que se enquadram como equipamentos de comunicação e de consumo, conforme previa o plano de trabalho, considerando ainda a observação de que existe a expressão "etc.", abarcando a possibilidade de aquisição de outros materiais além dos citados;
f)  não existem condutas do estado que contribuíram para o não cumprimento dos compromissos assumidos no convênio; não pode ser atribuída responsabilidade por atos a que não deu causa;
g)  o Estado do Amapá deve ser excluído do rol dos responsáveis, pelo fato de não ser razoável exigir dele conduta diversa;
h)  quanto à aplicação da contrapartida, a porcentagem pactuada corresponde exatamente a 29,989925818209% do valor do convênio, o que deve ser considerado, em caso de haver necessidade de ressarcimento.
6. A unidade técnica rejeitou as alegações trazidas pelo município. Penso que o trecho da análise a seguir transcrito (peça 156, p. 9) resume bem o entendimento da secretaria:
"No que tange à responsabilidade do Estado, cabe repisar que o aporte da contrapartida pactuada é responsabilidade do ente público na condição de convenente, e a não comprovação dela resulta na utilização indevida dos recursos federais transferidos para substituir as despesas que deveriam ser custeadas com os recursos do convenente, resultando em presunção de prejuízo ao erário."
7. Concordo com parte das conclusões da unidade técnica. Com efeito, o ex-secretário Eder Geraldo Abreu cumpriu seu dever de prestar contas e deve ser excluído da relação processual. Ademais, o dano relativo às despesas não comprovadas deveriam ter sido atribuídas ao gestor que executou o convênio - o que não é mais apropriado ante o transcurso de longo período de tempo. 
8. Não obstante, acredito que a situação do município requer análise mais detalhada. A SecexTCE considerou que o débito imputável ao município corresponde à parcela da contrapartida das despesas com material permanente (R$ 147.009,60) e de consumo (R$ 202.908,01) , que totalizam R$ 349.917,61, sempre em valores históricos. Como a contrapartida representava aproximadamente 30% do valor total do ajuste, esse percentual foi aplicado a esses gastos para obtenção do prejuízo a ser ressarcido pelo ente: 30% de R$ 349.917,61 = R$ 104.975,28.
9. Não desconheço a jurisprudência deste Tribunal que prevê que a ausência de contrapartida deve ser ressarcida na proporção da parcela executada do objeto, tal como propõe a secretaria. No entanto, o caso em exame tem características próprias que, a meu juízo, demandam solução distinta.
10. O primeiro ponto a ressaltar refere-se à já mencionada constatação de que o real responsável pela execução do convênio, o secretário à época de sua vigência, nunca foi chamado a cumprir seu dever legal e constitucional de demonstrar o correto emprego dos valores públicos. Por certo, caberia a ele, na condição de administrador dos recursos, trazer todas as explicações sobre as irregularidades verificadas, nelas incluído o motivo para o não aporte da contrapartida pelo município. É igualmente certo que, passados mais de 18 anos, sua citação constituiria em ato inconstitucional, porquanto ofensivo ao contraditório e à ampla defesa.
11. Há de se considerar também que há elementos nos autos que indicam que, apesar de terem sido observadas irregularidades, o objeto do convênio teria sido cumprido, estando em utilização, a exemplo do Relatório Técnico 002/2019/CPP/SEJUSP (SEI 8221512) , que, em suas considerações finais, apresenta a seguinte afirmação (peça 125, p. 9) :
"Apesar dos apontamentos levantados sugerindo possíveis impropriedades na execução do convênio, o que foi executado foi posto em plena utilidade, dentro da finalidade do convênio celebrado e do objeto pactuado."
12. Partindo desse cenário, o que se exige agora do ente federativo é que, decorridas quase duas décadas dos fatos, ele apresente explicações para a ausência de contrapartida em convênio encerrado em 2002 ou devolva os valores corrigidos à União. 
13. É indispensável ponderar que, do ponto de vista do município, também houve frustração quanto ao alcance desejado do ajuste, pois os recursos foram aproveitados parcialmente e o benefício para a sua população foi reduzido pela falta da contrapartida, o que apenas poderia ser explicado pelo então secretário de justiça local. Assim, além de não ter havido nenhum aproveitamento indevido do numerário federal (desvio de objeto ou de finalidade) que justificasse o ressarcimento da União, o município e sua população também perderam, por não ter ocorrido o benefício integral, tal como previsto no plano de trabalho.
14. Dessa forma, tendo em vista essas peculiaridades da situação em exame, penso que imputar débito ao ente federativo seria penalizá-lo dupla e injustamente, motivo pelo qual proponho, em caráter excepcional, o arquivamento do processo, sem julgamento de mérito, com fundamento do art. 212 do Regimento Interno do TCU, por estarem ausentes os pressupostos de existência e de validade.
15. Anoto, por fim, que, em decisão recente deste Colegiado, Acórdão 1622/2022-TCU-Segunda Câmara, tive a oportunidade de relatar uma TCE (TC-Processo 036.470/2019-8) bastante semelhante à que ora se aprecia, sobre convênio de objeto quase idêntico e também no Estado do Amapá, celebrado no mesmo período. Na ocasião, em acolhimento à minha proposta, que se alinhou à posição do Ministério Público, este Tribunal também decidiu arquivar o feito.
Assim, voto para que seja adotado o acórdão que ora submeto ao Colegiado.
TCU, Sala das Sessões, em 3 de maio de 2022.
ANTONIO ANASTASIA 
Relator